【裁判字號】    96,上更(一),52
【裁判日期】    970528
【裁判案由】    分配表異議之訴
【裁判全文】
臺灣高等法院臺中分院民事判決        96年度上更(一)字第52號
上 訴 人     乙○○
             丙○○
前列二人共同
訴訟代理人   林一哲律師
複代理人     朱從龍律師
被上訴人     合作金庫商業銀行股份有限公司
法定代理人   丁○○
被上訴人     兆豐國際商業銀行股份有限公司
法定代理人   甲○○
被上訴人     花旗商業銀行股份有限公司
法定代理人   利明猷
前列三人共同
訴訟代理人   吳光陸律師
複代理人     廖瑞鍠律師
上列當事人間請求分配表異議之訴事件，上訴人對於中華民國
95年5月23日臺灣台中地方法院94年度訴字第771號第一審判決提
起上訴，經最高法院發回更審，本院於97年5月14日言詞辯論終
結，判決如下：
    主  文
上訴駁回。
第二審及發回前第三審訴訟費用由上訴人乙○○負擔百分之四十
七，餘由上訴人丙○○負擔。
    事實及理由
甲、程序方面：
一、按法人因合併而消滅者，訴訟程序在因合併而設立或合併後
    存續之法人，承受其訴訟以前當然停止；又當事人喪失訴訟
    能力或法定代理人死亡或其代理權消滅者，訴訟程序在有法
    定代理人或取得訴訟能力之本人，承受其訴訟以前當然停止
    ，民事訴訟法第169條第1項、第170條分別定有明文。經查
    ，本件原被上訴人華僑商業銀行股份有限公司豐原分公司於
    96 年12月1日起合併為花旗（臺灣）商業銀行股份有限公司
    （下稱花旗銀行），被上訴人花旗銀行於96年12月11日向本
    院聲明承受訴訟，並提出行政院金融監督管理委員會函一份
    為證（見本院卷第66、67頁），核無不合，自應准許。
二、被上訴人兆豐國際商業銀行股份有限公司之法定代理人變更
    為甲○○，有公司變更登記表一份在卷為證（見本院卷第18
    4-190頁），並經其於97年3月31日具狀聲明承受訴訟，應予
    准許。
乙、實體方面：
壹、聲明部分：
一、上訴人方面：(一)原判決廢棄。(二)被上訴人於第一審之訴駁回
    。
二、被上訴人方面：上訴駁回。
貳、陳述及理由部分：
一、被上訴人主張：
(一)、原審法院執行處受理債務人柯陳玉霞、柯楙坤之系爭執行事
    件，被上訴人為其2人債權人。系爭執行事件係上訴人丙○
    ○主張持有柯陳秀霞、柯楙坤（該二人分別為上訴人乙○○
    之母親及胞兄）簽發如原審附表二所示本票2紙，對渠2人有
    本票債權共新台幣（下同）300萬元為由，聲請執行如原審
    附表一所示土地（編號1至4部分重測前為內新段120號、編
    號5部分重測前為內新段120-5、120-6號），而如原審附表
    一所示土地原所有權人為謝流平、林秀蘭，應有部分各1/3
    ，謝流平將其應有部分共同設定第1順位抵押權100萬元給上
    訴人乙○○，再設定第2順位抵押權100萬元給張黃素紅，林
    秀蘭亦以其應有部分設定第1順位最高限額抵押權150萬元給
    上訴人乙○○，第2順位抵押權100萬元給張黃素紅，嗣張黃
    素紅將其對謝流平、林秀蘭之抵押權讓與上訴人丙○○，謝
    流平、林秀蘭另將如原審附表一編號1至4所示土地應有部分
    於86年6月19日移轉予柯陳玉霞，並將編號5所示土地應有部
    分於86年4月22日移轉予柯楙坤，上訴人乙○○因於系爭執
    行事件主張其有第1順位抵押權250萬元，上訴人丙○○除主
    張其有第2順位抵押權200萬元外，另主張有300萬元本票之
    普通債權，原審法院執行處乃據以製作完成系爭分配表，分
    配結果連同執行費，上訴人乙○○分得250 萬元，上訴人丙
    ○○分得271萬2417元，致被上訴人分配不足。惟上訴人之
    上開抵押債權均非真正；且謝流平、林秀蘭設定予上訴人乙
    ○○之抵押權清償日期分別為70年1月1日、69年7月18日，
    設定予張黃素紅再轉讓予上訴人丙○○之抵押權清償日則為
    69年10月26日，距上訴人乙○○、丙○○行使抵押權之93年
    12月7日、同年11月29日，均已逾20年以上，抵押權業已因
    請求權罹於時效並除斥期間經過歸於消滅；又上訴人丙○○
    之系爭本票裁定之本票債權亦不存在，柯陳玉霞之簽名，並
    非親簽，應係偽造而來，上訴人均不應列入分配，為此爰依
    強制執行法第41條第1項之規定，提起本件分配表異議之訴
    ，併聲明請求判決如原審訴之聲明等語。
(二)、在本院補充陳述：
 1.上訴人前提出八十一年二月二十七日之不動產買賣契約書，
   無法證明係真實。縱認係真實，也僅足以證明土地所有權人
   謝流平、林秀菊有意出售土地予曾鏡融，此與乙○○無關。
   縱謝流平、林秀蘭出售土地之動機為還債，亦與承認須向債
   權人表示不同，自無時效中斷可言。尤其上訴人在原審係主
   張「乙○○於時效完成前之八十四年七月九日即已抵押債務
   人謝流平、林秀蘭，簽訂緩期清償協議書，且乙○○並取得
   伊等所簽發之本票，故消滅時效已因承認而中斷」、「在消
   滅時效完成前，謝流平、林秀蘭與張黃素紅書立緩期清償協
   議書，並開立本票二百萬元給張黃素紅，則消滅時效已中斷
   」，並提出緩期清償協議書為證（見上訴人九十四年四月之
   民事答辯(一)狀），顯見上訴人在原審係主張因簽立系爭緩期
   清償協議書，消滅時效因「承認」而中斷。謝流平、林秀蘭
   在簽立八十一年二月二十七日之不動產買賣契約時，並未承
   認債務。
 2.又上訴人於原審提出之八十四年七月五日、八十四年九月二
   十七日緩期清償協議書，乃係臨訟勾串製造，本不足採。而
   上訴人另稱系爭緩期清償協議書實早於八十三年初已簽立，
   更屬荒謬，上訴人前已一再指駁，不再贅述。且民法第八百
   八十條規定「以抵押權擔保之債權，其請求權已因時效而消
   滅，如抵押權人，於消滅時效完成後，五年間不實行其抵押
   權者，其抵押權消滅。」，其立法理由為：「謹按抵押權為
   物權，本不因時效而消滅。惟以抵押權擔保之債權已因時效
   而消滅，而抵押權人於消滅時效完成後，又復經過五年不實
   行其抵押權，則不能使權利狀態永不確定，應使抵押權歸於
   消滅，以保持社會之秩序。此本條所由設也。」，是此五年
   除斥期間之起算日為時效完成請求權消滅之日，參照最高法
   院八十九年台上字第一四七六號判決「以抵押權擔保之債權
   ，其請求權已因時效而消滅，如抵押權人於消滅時效完成後
   ，五年間不實行其抵押權者，其抵押權消滅，為民法第八百
   八十條所明定。故抵押權因其所擔保債權之請求權之消滅時
   效完成及上開除斥期間之經過即歸於消滅。縱債務人於其後
   之訴訟中就業經時效完成之請求權未為拒絕給付之抗辯，致
   受敗訴判決確定，對於已因除斥期間之經過而消滅之抵押權
   不生影響。」，一經起算而抵押權消滅，縱債務人未為時效
   抗辯，對已消滅之抵押權不生影響。
 3.被上訴人否認柯陳玉霞有簽發原審判決附表二之二張本票，
   上訴人丙○○自應就上開系爭二紙本票之真正負舉證之責。
   上訴人丙○○雖持有上開二紙本票，但原審判決已查明債權
   不存在，並詳敘理由，並非徒以本票非柯陳玉霞所為為憑。
 4.證人林秀蘭在原審曾證稱：「八十幾年時柯懋坤有找一些人
   說要買賣土地，也有拿五十萬元給我，但是要買的人後來死
   掉了，柯楙坤說他要處理，所以我就都轉給他處理」，於鈞
   院前次審曾證稱：「債權人並沒有主動跟我提起債務問題」
   ，證人王耀玄也證稱：「乙○○沒有向我提起還錢的事」，
   顯見上訴人所稱為償還積欠乙○○及張黃素紅之債務，經乙
   ○○及黃素紅之同意，即協議將系爭土地交由上訴人乙○○
   之兄柯楙坤全權處理買賣事宜，並非事實。縱認謝流平及林
   秀蘭擬出售系爭土地係要償債，此乃係謝流平及林秀蘭出售
   系爭土地之動機，並非有經乙○○及張黃素紅之同意，雙方
   協議之結果。
 5.另觀上訴人前所提出八十一年二月廿七日不動產買賣契約書
   （買受人曾鏡融），及八十一年六月廿八日協議書，其記載
   內容也相當不合理，上訴人謂買受人曾鏡融因資金不足，導
   致支票退票違約，無法繼續交付價金（見上訴人九十五年七
   月廿五日民事準備書(二)狀），則違約者乃是曾鏡融，其先前
   已繳之部分價金依買賣契約書第十條約定應被沒收，且對系
   爭土地將來如何處理已無置喙之餘地始合理，何以柯楙坤於
   八十一年六月廿八日與曾鏡融另立協議書，其第二條不僅約
   定將曾鏡融先前交付之面額一百六十五萬元之支票退還曾某
   ，且又約定：「每坪賣得三萬五千元以上部分，雙方平均分
   得三分之一（另三分之一屬於介紹人張瑞興）」，曾鏡融已
   違約在先，繳不出買賣價金，出賣人依約理應解約並沒收已
   繳價金，始合情合理，何以將支票退還，且另約定將來土地
   出售，每坪價金若高於三萬五千元者，曾鏡融尚可分得三分
   之一之價款，有悖事理。再者，曾鏡融既違約不買，土地也
   應返還原地主謝流平及林秀蘭始合理，何以曾鏡融同意土地
   過戶給柯楙坤？又買受人曾鏡融未繳清價金，何以出賣人方
   面卻將土地過戶所需之證件先交給曾鏡融持有？上訴人提出
   之不動產買賣契約書及協議書有諸多與事理不符疑點，上訴
   人主張之事實應非可信。
 6.又系爭土地係由謝流平及林秀蘭直接移轉登記予上訴人柯楙
   坤之母親柯陳玉霞（依上訴人之說詞，因柯陳玉霞有自耕農
   身分，部分土地才以其名義登記），及乙○○之兄柯楙坤。
   如果謝流平及林秀蘭將土地過戶予柯陳玉霞及柯楙坤名下，
   係委託柯楙坤處理買賣土地事宜，則土地登記柯陳玉霞、柯
   楙坤名義，至多僅係借名登記或信託登記，真正所有權人仍
   是謝流平及林秀蘭，何以土地因柯陳玉霞、柯楙坤積欠銀行
   債務，遭法院強制執行拍賣，謝流平及林秀蘭明知其事，卻
   未曾提出異議，且表現事不關已之漠然態度，也與常理有違
   。且土地過戶柯陳玉霞及柯楙坤名下，於民國九十三年七月
   五日柯陳玉霞、柯楙坤竟將土地出租予上訴人丙○○，租期
   十年，每月租金一萬元，十年一次付清，登記名義人柯陳玉
   霞及柯楙坤淨賺一百二十萬元，真正之土地所有權人謝流平
   林秀蘭卻分文未得，其等也無所謂，此也有悖於事理。唯一
   合理之解釋，乃是，如果謝流平及林秀蘭真有積欠乙○○、
   張黃素紅之債務，也因土地過戶給乙○○、張黃素紅之指定
   登記名義人柯陳玉霞及柯楙坤，而將債務已抵銷。
二、上訴人則以：
(一)、謝流平、林秀蘭各積欠上訴人乙○○之100萬元、150萬元，
    其等各積欠張黃素紅之100萬元，均早於68年間即已發生並
    設定抵押權登記完畢，上訴人丙○○嗣後以120萬元之代價
    受讓張黃素紅之抵押債權及抵押權，均已具公示作用，被上
    訴人不應任意否認。謝流平、林秀蘭已於時效完成前之84年
    7月5日、同年9月2日，與抵押債權人即上訴人乙○○、張黃
    素紅簽訂緩期清償協議書，並重新簽發本票，消滅時效因該
    債務之承認而告中斷；上訴人乙○○因持有美國護照，故依
    台灣之身分證字號查詢，始未顯示入出境紀錄，而上訴人乙
    ○○92年7月14日前核發之美國護照，業已作廢撕毀未予保
    存；縱使緩期清償協議非於時效完成前所簽，亦可認為債務
    人拋棄時效利益，時效仍應重行起算，上訴人自有權行使抵
    押權而受分配。上訴人丙○○陸續自86年間起，借款予柯楙
    坤、柯陳秀霞，累積共欠300萬元時，始簽發如原審附表二
    所示本票；柯陳秀霞因年紀已大，寫字時易發抖，故由柯楙
    坤幫忙抓著柯陳秀霞的手書寫本票等語，資為抗辯。
(二)、在本院補充陳述：
 1.被上訴人等辯稱先前不知系爭抵押權登記之公示公知事實云
   云，洵屬無稽，殊無可採。
 按被上訴人等辯稱渠等不知悉系爭抵押權云云，惟查，土地
   法第43條規定：「依本法所為之登記，有絕對效力。」，將
   土地登記事項賦予絕對真實之公信力及公示效力，被上訴人
   辯稱不知，自屬無稽。
 且查被上訴人兆豐國際商業銀行股份有限公司（下簡稱「兆
   豐銀行」）所合併之交通銀行於民國89年12月21日，即已聲
   請假扣押，查封系爭土地（台灣台中地方法院89年度執全字
   第4248號），足認被上訴人早已知悉系爭抵押權，至為明灼
   。
 2.被上訴人辯稱上訴人債權非屬真正云云，顯屬不實，殊無可
   採。
 按被上訴人辯稱上訴人債權非屬真正云云。惟查，債權成立
   有先來後到之順序，成立在後又無抵押權之債權，即屬較無
   擔保之債權，被上訴人於徵信核貸時，即已知之甚詳。豈有
   於核貸後，臨訟翻異，誣指上訴人早已成立之債權為假？詳
   言之，被上訴人兆豐銀行所合併之交通銀行台中分行，於89
   年間假扣押查封訴外人即債務人柯楙坤及柯陳玉霞所有如原
   審附表一所示之不動產時，前開不動產之登記簿上，已記載
   上訴人乙○○及丙○○早於68年間即已登記系爭土地上之抵
   押權。職是，上訴人殊無可能於二十年前即預知系爭土地將
   由柯楙坤及柯陳玉霞繼受，自無偽立假債權之可能，無庸置
   疑。況按一般常理，債務人並非至愚，故債務人若願意支出
   金錢清償債務，必定會將土地之抵押權於清償後即刻塗銷，
   查本件抵押權未曾塗銷，益證債務人尚未清償本件抵押權所
   擔保之債權。
 次查證人王耀玄於原審證稱：「（法官問：上開土地設定抵
   押權與乙○○、張黃素紅之事，是否知悉？）知道，總共是
   兩百多萬元，是分開借，已經二十幾年了…錢我都沒有清償
   。」證人林秀蘭亦稱：「（被告訴訟代理人：妳先生（即證
   人王耀玄）辦理抵押那段時間，是否表示有拿到錢？）他有
   說有借到錢，至於利息好像說是結拜的，沒有算那麼清楚，
   只說屆時相互補貼。」等語。即可證明上訴人乙○○及訴外
   人張黃素紅於68 年間，確有借款予謝流平及林秀蘭，並有辦
   理抵押權登記，足堪信實。
 查於80年左右，系爭土地之原所有人謝流平及林秀蘭因系爭
   土地上有抵押權，且其二人並未使用系爭土地而任其荒蕪，
   故渠等有意出賣其應有部分，藉此結清其積欠乙○○及張黃
   素紅之債務，當時亦經債權人（即抵押權人）乙○○及張黃
   素紅之同意，並協議交由上訴人乙○○之兄即柯楙坤全權處
   理。柯楙坤則於81年2月27日，透過中間人介紹台中縣議員曾
   鏡融議員購買系爭土地，並簽訂土地買賣契約（見前審即台
   灣高等法院台中分院95年度上字第156號案件，上訴人所附上
   證一）。惟曾鏡融議員嗣後因故資金不足退票，無法繼續交
   付價金（見前審上證二），曾鏡融議員為免違約責任，遂與
   柯楙坤簽訂協議書（見前審上證三），由柯楙坤先出資承受
   ，期有足夠時間另覓買家以合理價位購買，以賺取差價。且
   因當時系爭土地中，台中縣大里市○○段617、617-1、617-2
   及617-3地號等四筆土地之地目為「原」，依法僅能以具有自
   耕農身份之人始能成為登記名義人，故由具有自耕農身份之
   柯陳玉霞，登記成為所有人，併予敘明。
 因曾鏡融購買土地之事破局，柯楙坤與曾鏡融簽訂上開協議
   書後，為使地主放心繼續出售土地，故由柯楙坤支付原土地
   所有人謝流平、林秀蘭部分買賣價金，即各五十萬元，而將
   土地連同抵押權一併移轉登記予柯楙坤及柯陳玉霞。柯楙坤
   當時亦積極尋覓其他買家承購系爭土地。不料，嗣後政府因
   辦理土地重劃事宜而禁止移轉登記。是以，柯楙坤一方面需
   要時間另覓買家承購土地，另方面又懼怕遲誤消滅時效之期
   間，致損害債權人之權益，為一勞永逸，遂委由代書擬訂緩
   期清償協議書，並將協議書上所載之日期分別依法訂在債權
   時效消滅前幾日。如債權為虛偽，何需大費周章約定緩期清
   償！且查緩期清償之實益，在解除82及83年間出售土地之時
   間限制，以便待價而沽。故柯楙坤如於時效完成前，順利將
   系爭土地轉售出去，但金額萬一不足全部清償抵押債務時，
   該緩期清償協議書有延期清償之效力；反之，若於時效屆至
   時，土地仍無法轉售他人，亦有緩期清償協議書可資保障債
   權人之權益。故於83年初，債務人謝流平（由其夫王耀玄代
   理）、林秀蘭、債權人張黃素紅及上訴人乙○○均親自於該
   協議書上簽名，表示同意，千真萬確。詎被上訴人竟在數十
   年後質疑債權，自屬無稽。
 綜上所述，及由系爭土地買賣緣由之事實可知：債務人謝流
   平、林秀蘭自始至終均承認債務；且根據上開80年至83年間
   ，系爭土地之買賣過程，益證債務人已承認乙○○及張黃素
   紅之債權存在。職是，系爭抵押權所擔保之債權消滅時效並
   未屆至，該抵押權消滅之除斥期間自無從起算，上訴人對系
   爭土地確有抵押權存在，至為明灼。
 3.被上訴人強求證人就十餘年前之事件，一一詳為記憶，顯係
   強人所難，亦與常情相悖，自無可採。
 按不能因證人陳述偶有分歧，即遽予全然排斥不用。有最高
   法院86年度台上字第2975號判決之明文可稽：「證人為不可
   代替之證據方法，如果確係在場聞見待證事實，而其證述又
   非虛偽者，縱令證人與當事人有親屬、親戚或其他利害關係
   ，其證言亦非不可採信。又證言之證據力，固依法院自由心
   證認定之，惟法院取捨證言，應就證人之觀察力、記憶力、
   陳述力及其與證言之利害關係而斟酌之，尚非得僅因證人彼
   此陳述偶有紛歧，即認其全部均為不可採信。」。
 次按，與原審同級之臺灣苗栗地方法院88年度簡上字第60號
   判決亦載明：「證人曹○瀛係於八十七年七月八日向銅鑼鄉
   公所申請買賣，既為八十七年間發生之事，證人曹○瀛於八
   十九年二月十六日本院行準備程序時作證，距買賣時間已近
   二年，而人之記憶原為有限，於近二年以後，欲令其回憶實
   際日期、交易先後順序及詳情而完全正確，實係強人所難，
   如因記憶有誤而所述略有出入，亦屬人之常情，尚不能因此
   即推定證言必屬虛偽。」，亦肯認證人對於二年前之事，即
   會記憶有誤，何況本件事隔近三十餘年、年代久遠，證人記
   憶本會偶有出入，此屬人之常情，不能因此認定證言虛偽。
   況查，本件原審甚至將不利益之結果由上訴人承擔，而認定
   上訴人之債權不能參與分配，自有違誤。
 查上訴人乙○○及張黃素紅對於謝流平、林秀蘭之借款債權
   ，早於68年間即已辦理須備妥債權之憑證，始能申請登記之
   抵押權外，證人王耀玄及林秀蘭更業已於原審證稱確有借款
   且尚未清償等事實，則上訴人乙○○及張黃素紅對於謝流平
   、林秀蘭確有借款債權，足堪信實。
 查系爭緩期清償協議書之日期雖分別載為84年7月5日、84年9
   月27日，惟實於83年初，即已由乙○○、張黃素紅及謝流平
   （其夫王耀玄代）、林秀蘭等人親自簽立，茲檢陳證據如次
   ：
(1)查證人王耀玄於原審證稱：「簽的日期，我只記得是八十幾年
  ，當初是因為十五年的期間已經快到了，他們想拍賣土地，後
  來他們同意緩期清償才會簽。…這兩張協議書是前後幾天簽的
  。」林秀蘭亦稱：「時間是先後，不是一起簽的。」等語，即
  可知悉該二紙協議書實際簽訂日期為前後幾天，並非按協議書
  上之日期所簽訂，足認實際簽約日期與協議書上所載日期顯有
  出入，至為明灼。
(2)次按該二紙緩期清償協議書之內容，係柯楙坤當時委由代書所
  撰寫，簽約的確切時間因年代久遠，當事人已不復記憶，僅能
  從現有資料作為依據。是以，證人林秀蘭證稱：「時間是先後
  ，不是一起簽的，乙○○與他哥哥都在場，我記得王耀玄也在
  場，乙○○的名字是他簽的，因為他有從美國回來，…我簽約
  的時間如協議書上所載一樣。」證人柯楙坤證稱：「乙○○這
  張他也有在場，他從美國回來…乙○○的名字是他自己簽的…
  簽約時間就是緩期清償協議書上的時間。」上訴人乙○○亦稱
  ：「是我簽名的，時間就是協議書上所載日期…當時協議書是
  託人打字的，我只有簽名。」證人及上訴人均稱：「簽約時間
  就是緩期清償協議書上的時間。」等語，實因簽協議書之時間
  乃十幾年前，如此久遠前所發生之事件，當事人僅能依據現有
  資料推測後而為陳述，況該協議書亦非證人及上訴人乙○○所
  製作，亦早已遺忘協議書上所載日期與實際簽約時間有所差異
  。職是，證人及上訴人依該協議書上所載時間推斷簽約之時間
  ，究不能以偏蓋全，遽認證人所述俱不可採，至為明顯。
(3)且查上訴人乙○○曾於83年1月26日至同年2月4日間短暫自美
  回國，益證緩期清償協議書確係於83年初所簽訂，內容顯屬信
  實，至為明灼。
三、下列為兩造於原審所不爭執之事實，堪信為真，本院並得採
    為判決之基礎：
(一)、上訴人丙○○執系爭本票裁定為執行名義，主張其有如原審
    附表二所示300萬元本票之普通債權，聲請拍賣執行債務人
    柯陳玉霞、柯楙坤所有如原審附表一所示土地之應有部分，
    經原審法院執行處以系爭執行事件受理。
(二)、被上訴人均為系爭執行事件之參與分配債權人，其債權金額
    如系爭分配表所示。
(三)、如原審附表一所示土地原所有權人為謝流平、林秀蘭，應有
    部分各1/3，謝流平以其應有部分共同設定第1順位抵押權10
    0萬元給上訴人乙○○，再設定第2順位抵押權100萬元給張
    黃素紅，林秀蘭亦以其應有部分設定第1順位最高限額抵押
    權150萬元給上訴人乙○○，第2順位抵押權100萬元給張黃
    素紅，嗣張黃素紅將其對謝流平、林秀蘭之抵押權於93年9
    月20日讓與上訴人丙○○，謝流平、林秀蘭另將如原審附表
    一編號1至4所示土地應有部分於86年6月19日移轉予柯陳玉
    霞，並將編號5所示土地應有部分於86年4月22日移轉予柯楙
    坤。
(四)、謝流平、林秀蘭設定予上訴人乙○○之抵押權清償日期分別
    為70年1月1日、69年7月18日，設定予張黃素紅再於轉讓予
    被告丙○○之抵押權清償日則為69年10月26日。
(五)、上訴人乙○○、丙○○於系爭執行事件執行程序進行中之93
    年12月7日、同年11月29日分別具狀主張行使抵押權，上訴
    人乙○○主張其有第1順位抵押債權250萬元，上訴人丙○○
    主張其有第2順位抵押債權200萬元。
(六)、如原審附表一所示不動產之應有部分均已拍定，原審法院執
    行處已作成系爭分配表，原訂於94年3月29日分配，分配結
    果連同執行費，上訴人乙○○分得250萬元，上訴人丙○○
    分得271萬2417元，致被上訴人分配不足。
四、按民事訴訟法第463條規定，除本章別有規定外，前編第1章
    之規定，於第二審程序準用之。次按當事人就其主張之爭點
    ，經依民事訴訟法第270條之1第1項第3款或第2項為協議者
    ，應受其拘束。但經兩造同意變更，或因不可歸責於當事人
    之事由或依其他情形協議顯失公平者，不在此限，民事訴訟
    法第270條之1第3項定有明文規定。本件下列(一)-(五)之爭點，
    既經兩造於原審依民事訴訟法第270條之1第1項第3款或第2
    項為簡化爭點之協議（參原審卷第59、60、267、268頁），
    且無該第270條之1第3項但書規定之情事，自應受其拘束。
    另兩造就下開(六)部分亦在本院同意列為爭點（見本院卷第33
    頁），是本件下列主要爭點，即為本院所應審究者，合先敘
    明：
(一)、謝流平、林秀蘭是否因借款，而將如原審附表一所示土地應
    有部分各設定第1、2順位抵押權予上訴人乙○○、張黃素紅
    ？
(二)、上訴人就如原審附表一所示不動產應有部分之抵押權，是否
    業因借款債權時效消滅後逾5年仍未實行而消滅？
(三)、上訴人之抵押債權，縱罹於時效，是否仍因其後緩期清償協
    議書之簽訂，而可認為債務人已拋棄時效利益，抵押權亦不
    因之消滅？
(四)、上訴人丙○○所執系爭本票裁定所載如原審附表二所示本票
    之票據債權是否存在？
(五)、如原審附表二所示本票上柯陳玉霞之簽名，是否為偽造，不
    生票據法上之效力？
(六)、柯懋坤是否於81年間與曾鏡融議員簽訂土地買賣契約書暨協
    議書，是否債務人於80年至83年間即有債務承認之表示？系
    爭緩期清償協議書是否於83年初即由乙○○、張黃素紅、謝
    流平及林秀蘭所親自簽立？
五、本院得心證之理由：
(一)、抵押權部分：
 1.按請求權，因15年間不行使而消滅，但法律所定期間較短者
   ，依其規定。又消滅時效，自請求權可行使時起算，民法第
   125條、第129條第1項分別定有明文。次按，以抵押權、質權
   或留置權擔保之請求權，雖經時效消滅，債權人仍得就其抵
   押物、質物或留置物取償。又以抵押權擔保之債權，其請求
   權已因時效而消滅，如抵押權人，於消滅時效完成後，5年間
   不實行其抵押權者，其抵押權消滅，民法第145條第1項、第8
   80條亦分別定有明文。另按，消滅時效有中斷或不完成之問
   題，除斥期間則否，即權利人若未在除斥期間未經過前行使
   其權利，俟期間經過，權利即歸消滅。民法第880條之5年期
   間，係除斥期間，如抵押權人於起訴後，未行使其抵押權，
   其除斥期間仍在繼續進行中，不因已起訴或案件仍在法院審
   理中而中斷進行（最高法院53年台上字第1391號判例、85年
   度台上字第646號判決參照）。是故，抵押權人於消滅時效完
   成後，如長期不實行其抵押權，不免將使權利狀態永不確定
   ，有害於抵押人之利益，為維持社會交易秩序，因而民法第
   880條規定，以抵押權擔保之債權，其請求權已因時效而消滅
   ，如抵押權人於消滅時效完成後，5年間不實行其抵押權者，
   其抵押權消滅，此於抵押權自應優先適用，而上開5年期間之
   性質為除斥期間，乃法定不變期間，自無中斷或不完成之問
   題，應無疑義。
 2.次按消滅時效，因債務人之承認而告中斷。請求權已經時效
   消滅，債務人以契約承認該債務者，不得以不知時效為理由
   ，請求返還，民法第129條第1項第2款、第144條第2項分別定
   有明文。又時效完成後，債務人如知其債務已罹於時效，而
   仍以契約承諾該債務時，則可認為有時效抗辯權之拋棄。債
   務人縱不知該請求權時效已完成，然既經以契約承諾其債務
   ，即仍有無因的債務承認之意思，自亦不得以不知時效為由
   ，拒絕履行該契約（最高法院50年台上字第2868號判例、88
   年度台上字第2775號判決參照）。據此，在時效完成前因債
   務人承認致時效中斷之場合，抵押權所擔保債權之請求權因
   尚未罹於消滅時效，前開民法第880條所定之5年除斥期間，
   無從起算，自無抵押權消滅可言。惟若債務人若係於消滅時
   效完成，且5年之除斥期間經過後，始以契約承認債務時，對
   於已因除斥期間之經過而消滅之抵押權，應不生影響（最高
   法院89年度台上字第1476號判決參照），該業已消滅之抵押
   權亦不可能因此回復，否則無異認為抵押權得因債務承認，
   即可發生物權變動（重新設定）之效果，殊與不動產物權變
   動之要式性有違（民法第758、760條）；又民法第880條之5
   年期間，性質既屬除斥期間之法定不變期間，無中斷或不完
   成之問題，已如前述，若謂債務人在時效完成後所為契約之
   承認，會影響該債權所擔保抵押權除斥期間之起算及進行，
   亦與法定不變除斥期間之本質不符；尤以擔保該債權抵押權
   之不動產若係第三人提供、嗣後移轉予他人或遭其他債權人
   查封等情形時，如抵押權除斥期間之起算及進行，會因債務
   人在時效完成後所為契約之承認而受影響，勢必嚴重侵害第
   三人之權益，是有關於「有謂時效利益一經拋棄，即恢復時
   效完成前之狀態，該抵押權擔保債權之消滅時效從新起算，
   此際亦有民法第880條之適用，亦即認為擔保該債權之抵押權
   ，應自從新起算時效之債權再罹於時效消滅後，另逾5年之除
   斥期間始歸於消滅。」之論點，自無可採。
 3.查第三人謝流平、林秀蘭是否確因借款，而將如原審附表一
   所示土地應有部分各設定第1、2順位抵押權予上訴人乙○○
   、第三人張黃素紅，暫且不論。惟就第三人謝流平、林秀蘭
   設定予上訴人乙○○之抵押權清償日期既分別為70年1月1日
   、69年7月18日；設定予第三人張黃素紅之抵押權清償日為69
   年10月26日，則上訴人乙○○對第三人謝流平、林秀蘭借款
   債權請求權之消滅時效應分別自70年1月1日、69年7月18日起
   算，第三人張黃素紅之借款債權請求權之消滅時效應自69年
   10月26日起算，除有發生時效中斷之事由者外，上訴人乙○
   ○對第三人謝流平、林秀蘭之借款債權請求權，應於85年1月
   1日、84年7月18日消滅時效即已完成，各該借款債權所擔保
   之抵押權，則應先後於90年1月1日、89年7月18日，因5年除
   斥期間之經過而歸於消滅，第三人張黃素紅之借款債權請求
   權，亦應於84年10月26日完成消滅時效，該借款債權所擔保
   之抵押權，亦應於89年10月26日，因5年除斥期間之經過而歸
   於消滅，洵無疑義。
 4.次查，上訴人雖提出其上記載上訴人乙○○、第三人張黃素
   紅分別於84年7月5日、同年9月27日與第三人謝流平、林秀蘭
   簽訂之緩期清償協議書影本2件及同日簽發之本票影本4件（
   參原審卷第73至79頁），欲用以證明其等在時效完成前，業
   因該緩期清償協議書之出具及本票之簽發，亦即債務人之承
   認債務，發生時效中斷之效果，抵押權亦因之未消滅云云，
   並有原審法院於94年9月15日行言詞辯論時，訊問證人即第三
   人謝流平之夫王耀玄、上訴人乙○○之兄柯楙坤、第三人林
   秀蘭行言詞辯論時，固亦均附和上訴人之前開主張，王耀玄
   證稱：「本票是我開的‧‧‧謝流平的簽名、蓋章是我簽的
   ‧‧‧當初是因為15年的期間快到了，他們想要拍賣土地，
   後來他們同意緩期清償才會簽，是在豐原市○○路柯楙坤的
   家裡寫的，當時只有柯楙坤在，乙○○簽約那天雖然在家，
   但是簽協議書時他不在場，因為當天我在他家裡，我有看到
   他，但是乙○○的簽名是柯楙坤簽的，因為都是柯楙坤在處
   理，林秀蘭應該是另外時間寫的，我簽的時候他不在現場，
   張黃素紅那張是在台中市○○路簽的，當時也是柯楙坤及張
   黃素紅在場，這兩張協議書是前後幾天簽的‧‧‧」、「‧
   ‧‧本票是我簽新的協議書時開新的本票，他還我的，空白
   本票是我自己帶去的，簽協議書時當場填寫的，我當時只有
   帶1張去，本票是我臨時去買的，我只有帶1張，其他的我沒
   有帶，與張黃素紅簽時，我又帶1張去‧‧‧」云云；（見原
   審卷第144至146頁）林秀蘭證稱：「（問：有無見過卷附‧
   ‧‧緩期清償協議書及本票‧‧‧？）我有簽名，當時是因
   借款時間到期才寫的，我記得1份是在乙○○他家簽的，1張
   是在張黃素紅家裡簽的，時間是先後，不是一起簽的，乙○
   ○的緩期協議書簽時，乙○○與他哥哥都在場，我記得王耀
   玄也在場，乙○○的名字是他簽的，因他有從美國回來，因
   他就是為了這件事還有家裡好像有甚麼事，順便辦，我簽約
   之時間如協議書上所載一樣，我在簽協議書之前，並沒有見
   過乙○○，是為了要簽這協議書才見到她，我簽協議書時，
   記得好像有將舊的本票撕掉，與張黃素紅簽約時，張黃素紅
   與他先生都在場，王耀玄是否在場我忘記了，柯楙坤我記得
   有在場」云云（見原審卷第147至149頁）；柯楙坤證稱：「
   ‧‧‧本來該土地是林秀蘭及謝流平的，因向乙○○，張黃
   素紅借款是透過我，在民國84年要到期時，本來要拍賣，當
   時有人要買賣這土地，所以他們跟我妹妹說不要拍賣，希望
   延期‧‧‧」；「（問：有無見過卷附‧‧‧緩期清償協議
   書及本票？）我看過，我在現場，簽2張協議書我都在現場，
   乙○○這張他也有在現場，他從美國回來，他是為了這個事
   才回來‧‧‧乙○○的名字是他自己簽的，印章也是他蓋的
   ，乙○○簽約時，除了我，王耀玄與林秀蘭都在場，謝流平
   的名字是王耀玄簽的，是一起在場簽的，是在我豐原市○○
   路家裡簽的，張黃素紅那張是到他家簽的，簽時我與張黃素
   紅、林秀蘭、王耀玄在場，簽約時間就是緩期協議書上的時
   間」云云（參原審卷第149至150頁）；乙○○於同日行言詞
   辯論時亦陳稱：「（有無見過卷附‧‧‧緩期清償協議書及
   本票？）我有看過，是我簽名的，是在我娘家水源路簽的，
   時間就是協議書上所載的日期，我就是為了這件事特地回來
   的，順便看看我媽媽，當時協議書是託人打字的，本票是我
   哥哥準備的，我只有簽名，我簽時有王耀玄、林秀蘭、及我
   哥哥在場‧‧‧」云云（見原審卷第152頁），則依上開書證
   、證人王耀玄、柯楙坤、林秀蘭等人之證詞及上訴人乙○○
   之陳述，前揭緩期清償協議書及本票，均係於抵押債權即將
   罹於消滅時效之際，在84年7月5日、同年9月27日前後簽立，
   已遷居美國之上訴人乙○○並特意為此事返國親自辦理。惟
   經，原審法院將上訴人乙○○之身分證字號上網查詢其入出
   境資料結果，上訴人乙○○自83年2月4日出境後，迄至88年1
   月18日始有再入境之紀錄，此有入出境查詢結果表1件可稽（
   見原審卷第158頁）。上訴人乙○○雖於原審另以：伊因持有
   美國護照，故依台灣之身分證字號查詢，始未顯示入出境紀
   錄，而伊92年7月14日前核發之美國護照，業已作廢撕毀未予
   保存云云置辯，然再經原審法院以上訴人乙○○之英文姓名
   （上訴人乙○○之英文姓名未曾變更，業據其訴訟代理人於
   原審法院95年2月9日行言詞辯論時陳明，見原審卷第266頁）
   ，則上訴人乙○○84年間如有持美國護照入出境，應有紀錄
   ）上網查詢其入出境資料結果，根本無上訴人乙○○92年12
   月9日前之入出境紀錄，此亦有入出境查詢結果表1件可查（
   見原審卷第229、230頁）；又縱使上訴人乙○○92年7月14日
   前核發之美國護照，業已作廢撕毀未予保存，但遷居美國之
   上訴人乙○○，向美國辦理護照之單位查詢資料後提出或供
   原審法院查詢，殆無困難之處，然經原審法院先後於94年10
   月20日、同年11月17日、同年12月22日行言詞辯論時3度要求
   其提出，竟未能提出，自應為不利於上訴人乙○○之認定。
   是以，原審法院據以認定上訴人乙○○既自83年2月4日出境
   後，迄至88年1月18日始有再入境之紀錄，則其等所稱緩期清
   償協議書及本票簽立日期前後，上訴人乙○○根本不在台灣
   ，豈有可能親自與王耀玄（謝流平）、林秀蘭簽訂記載日期
   為84年7月5日之緩期清償協議書並收受本票，上開書證及證
   人之證詞顯有重大瑕疵，均不足以作為有利於上訴人乙○○
   之判斷，則上開書證非但所載之日期非真實，並可據以推論
   內容亦屬虛妄，當非出於其等之真意（亦即難認其等有承認
   債務之真意），於法並無違誤。再查，觀諸謝流平、林秀蘭
   出具予張黃素紅之緩期清償協議書及本票（見原審卷第73至
   79頁），不但與上訴人乙○○持有者日期接近、書寫內容近
   似、本票號碼亦屬連號，且有本票日期在後票號在前，本票
   日期在前票號在後等違反常情形存在（即謝流平給乙○○者
   為84年7月5日，票號為489705號，給張黃素紅者為84年9月27
   日，票號為489706號；林秀蘭給乙○○的是84年7月5日，票
   號為489708號，給張黃素紅者為89年9月27日，票號為489707
   號。即84年7月5日使用489705號、489708號，而84年9月27日
   用489706號、489707號），顯見應係同一時期為同一目的作
   成，則在上開證人之證詞有重大瑕疵下，該部分書證之證據
   力，亦應與上訴人乙○○持有者，為同一判斷（上開證人及
   上訴人乙○○關於緩期清償協議書之出具及本票簽發之過程
   ，證述與陳述內容亦互有歧異，此於證據法上之效果，在已
   有前開重大瑕疵下，應可置而不論）。再進一步言，若謝流
   平、林秀蘭早已出具緩期清償協議書及本票予上訴人乙○○
   、張黃素紅，則上訴人乙○○、丙○○於原審法院系爭執行
   事件執行程序進行中之93年12月7日、同年11月29日分別具狀
   行使抵押權時，理應提出上開抵押債權證明文件，以保障其
   等權利（上訴人丙○○於原審法院94年9月15日行言詞辯論時
   ，已陳稱：93年8月間即見過緩期清償協議書及本票），惟依
   原審法院及本院調取之系爭執行事件卷宗所示，上訴人2人均
   未提出足堪證明上開抵押債權之證明文件，上訴人丙○○反
   更提出由柯楙坤、柯陳玉霞於93年9月20日簽發之2紙本票，
   作為債權證明用，實非合理，並益足徵上開緩期清償協議書
   及本票，應係臨訟始虛偽製作無疑（至於製作緩期清償協議
   書紙張之新舊，非可作為該協議書早已製作之證明，蓋上訴
   人等人於舊紙張上打字之可能性，無法排除，此觀諸上訴人
   丙○○提出附於系爭執行事件卷宗內，其於93年8月12日始與
   張黃素紅簽訂之他項權利移轉變更契約書，亦係以泛黃老舊
   之紙張書寫即明）。
 5.按民事訴訟法第447條固採嚴格之續審制，於第1項明定當事
   人在第二審不得提出新攻擊或防禦方法，但為兼顧當事人權
   益之保護，並於該條項但書第三款規定，對於在第一審已提
   出之攻擊或防禦方法為補充者，不在此限。又當事人至第二
   審程序，違背民事訴訟法第447條規定，提出新攻擊或防禦方
   法，如他造已表示無異議或無異議而就該訴訟有所聲明或陳
   述者，即喪失責問權，此項程序上之瑕疵，亦因其不責問而
   為補正，此觀同法第197條第1項之規定自明。經查，上訴人
   於前審提出謝流平、林秀蘭與曾鏡融之不動產買賣契約書影
   本、支票及退票理由單影本、訴外人曾鏡融與柯楙坤之協議
   書及乙○○之入出國日期證明書等，欲證明謝流平、林秀蘭
   確實有出賣土地之意思，藉此清償積欠乙○○及張黃素紅之
   債務，後因曾鏡融資金不足，導致支票退票，無法繼續交付
   價金而作罷，惟為避免乙○○、張黃素紅之債權罹於時效，
   俾於83年初，由訴外人謝流平（由其夫王耀玄代理）、林秀
   蘭、張黃素紅及上訴人乙○○共同簽訂緩期清償協議書等主
   張。上訴人提出之上開證據，係為證明上訴人之抵押債權，
   縱罹於時效，是否仍因其後緩期清償協議書之簽訂，而可認
   為債務人已拋棄時效利益，抵押權亦不因之效滅。上開陳述
   及書狀，係為證明緩期清償書之簽訂與真正，乃屬上訴人於
   原審攻擊防禦方法之補充，縱認該陳述主張屬新攻擊防禦方
   法，被上訴人對該攻擊防禦方法未提出異議，並為聲明及陳
   述，被上訴人亦因此喪失責問權，況就此部分亦經兩造在本
   院同意將之列為爭點，故上訴人上開陳述及主張應為本案裁
   判裁判之基礎而加以審酌。經查，上訴人雖提出不動產買賣
   契約書影本、支票及退票理由單影本、訴外人曾鏡融與柯楙
   坤之協議書等欲證明緩期清償協議書之真正，惟上開證據僅
   得證明謝流平、林秀蘭有出賣其土地之事實，難謂其生證明
   緩期清償協議書為真正之效力。另依乙○○之入出境日期證
   明書，乙○○雖於83年1月底至2月初返回台灣，惟緩期清償
   協議書乃分別於84年7月5日及84 年9月25日簽訂，上訴人雖
   稱該協議書乃於乙○○返台時所簽，惟該協議書上並未為此
   記載，實難因此逕認協議書上之簽名乃乙○○於返台時所簽
   訂。
 6.綜前所述，上訴人提出之緩期清償協議書及本票，其上所載
   之日期既非真實，且係臨訟虛偽製作，非出於其等之真意，
   自不足以證明上訴人對於第三人謝流平、林秀蘭之借款債權
   ，有於消滅時效完成前因債務人承認而發生時效中斷之事由
   存在。再者，縱使第三人謝流平、林秀蘭出具緩期清償協議
   書並交付本票予上訴人乙○○、張黃素紅，確係出於承認債
   務之意思，上訴人乙○○、張黃素紅亦無相當證據證明其等
   出具上開文書之時間，係在消滅時效完成前或5年除斥期間經
   過前所為。甚且，第三人謝流平、林秀蘭早於86年6月19日即
   將如原審附表一編號1至4所示土地應有部分移轉予柯陳玉霞
   ，並於86年4月22日將編號5所示土地應有部分移轉予柯楙坤
   ，如原審附表一所示土地之應有部分並經被上訴人交通銀行
   北台中分行聲請假扣押執行，於89年12月21日辦理查封登記
   完畢，此並經原審法院及本院調閱該院執行處89年度執全字
   第4248號事件卷宗查證無訛，揆諸前揭說明，其等承認債務
   ，自不應影響抵押權除斥期間之進行。是故，上訴人乙○○
   對第三人謝流平、林秀蘭之抵押權，應已於90年1月1日、89
   年7月18日；張黃素紅之抵押權，亦已於89年10月26日，即因
   5年除斥期間之經過而歸於消滅，上訴人丙○○於93年9月20
   日自張黃素紅處受讓者，亦係業已消滅之抵押權，應不發生
   轉讓之效果，上訴人2人均已無抵押權可資行使，洵堪認定。
(二)、系爭本票裁定部分：
 1.按私文書應由舉證人證其真正。但他造於其真正無爭執者，
   不在此限。又私文書經本人或其代理人簽名、蓋章或按指印
   或有法院或公證人之認證者，推定為真正，民事訴訟法第357
   條、第358條第1項分別定有明文。次按，私文書之真正，他
   造當事人有爭執者，舉證人應負證明其真正之責，此觀民事
   訴訟法第357條之規定自明。又同法第358條關於私文書經本
   人或其代埋人簽名、蓋章或按指印者推定為真正之規定，須
   其簽名、蓋章或按指印係本人或其代理人為之，在當事人間
   已無爭執或經舉證人證明者，始得適用（最高法院28年上字
   第10號判例、71年度台上字2635號判決參照）。而票據為無
   因證券，交付票據之原因甚多，或為贈與、或為買賣、或為
   確保當事人間已存在之法律關係、或為消滅已存在之法律關
   係，非僅囿於金錢借貸一端而已，故除別有證據外，僅為票
   據之簽發、授受或轉讓，自不足以證明其原因事實。又票據
   為無因證券，簽發票據之原因實有多端，非必因借貸關係始
   簽發，故簽發票據交付他人尚不足以證明與他人訂立借貸契
   約，貸款與他人而成立借貸關係（最高法院89年度台上字第
   1082號、86年度台上字第2031號、82年度台上字第1061號、
   80年度台上字第2359號、72年度台上字第1352號、70年度台
   上字第2533號、2398號、560號判決參照）。
 2.經查，柯陳玉霞有簽發如原審附表二所示本票交付上訴人丙
   ○○之事實，既為被上訴人否認，依前開說明，上訴人丙○
   ○自應就柯陳玉霞有擔任上開本票共同發票人之事實，負舉
   證之責。且系爭本票為無因證券，自亦不能僅以上訴人丙○
   ○執有柯楙坤所簽發之如原審附表二所示本票，即推斷其與
   柯楙坤間有借貸關係。
 3.再查，本件經原審法院及前審法院審理時，就附於系爭執行
   事件（原審法院93年度執字第51109號給付票款強制執行事件
   ）卷宗內之如原審附表二所示本票原本上「柯陳玉霞」之簽
   名式，以肉眼檢視編號1、2兩紙本票簽名筆跡之運勢、勾勒
   截然不同，且與被上訴人提出柯陳玉霞前於85年11月29日向
   被上訴人農民銀行借款、89年4月7擔任訴外人賢亮企業股份
   有限公司向交通銀行借款連帶保證人時所簽借據、短期擔保
   授信合約書（均影本，見原審卷第211至217頁）上之簽名式
   ，顯然有別，自非同一人所為。上訴人丙○○在原審雖又辯
   稱：柯陳秀霞因年紀已大，寫字時易發抖，故由柯楙坤幫忙
   抓著柯陳秀霞的手書寫本票云云（見原審卷第228、229頁之
   民事陳報狀），惟經原審法院調閱原審法院93年度執字第511
   09號給付票款強制執行事件卷宗內如原審附表二所示本票原
   本（見原審卷第49、206頁），發現該本票上「柯陳玉霞」簽
   名式之運筆均尚稱流暢（編號2部分尤其如此），實難認柯陳
   玉霞因年紀大、寫字易發抖、而有需要他人幫忙抓手書寫之
   必要，上訴人丙○○該部分抗辯，明顯不合常情，殊無足採
   ，亦難據為附表二所示本票為柯陳秀霞所簽發之證據，是柯
   陳秀霞抗辯其無須負共同發票人責任等語，自堪採信。
 4.次查，上訴人丙○○在原審法院於94年9月15日行言詞辯論時
   ，就借款及持有如原審附表二所示本票之經過雖陳稱：「因
   柯楙坤在86年間陸續跟我借錢，每次約2、30萬元到40萬元之
   間，借時有簽本票，後來累積到整數，才又換票，有約定利
   息，約定年利率6%，我都是付現金給柯楙坤，沒有開票」等
   語、「（問：何時累積到300萬元？）約於93年1、2月間，本
   票開500萬元，除了300萬元是借款，另外200萬元是我受讓張
   黃素紅的抵押權，他們簽本票給我作為抵押權的擔保‧‧‧
   」等語（見原審卷第154至156頁），惟如原審附表二所示本
   票之發票日分別為92年6月10日、同年7月10日，顯與上訴人
   丙○○所陳係於93年1、2月間累積到300萬元整數時始簽發本
   票之時間點不符。再查，依原審法院所調取之系爭執行事件
   卷宗所示，上訴人丙○○於系爭執行事件執行程序中曾提出
   93年7月5日簽訂之不動產土地租賃附強制執行契約書影本1件
   （見原審卷第207至210頁），主張其就如原審附表一所示土
   地有租賃契約存在，而依該契約書所載，上訴人丙○○係向
   柯楙坤、柯陳玉霞承租如原審附表一所示土地，租期自93年7
   月6日起至103年7月5日止，租金每月1萬元，於租約成立同時
   一次付清10年租金（亦即一次給付120萬元），外加給付保證
   金10萬元，合計130萬元云云。另上訴人丙○○於94年9月15
   日在原審言詞辯論期日時陳稱：「因為借錢寫的租約，我都
   有將租金付給柯楙坤，因為它土地價值不只那樣，所以我才
   會付租金」等語（見原審卷第156頁），惟柯楙坤、柯陳秀霞
   在簽訂上開租約前，既早已積欠上訴人丙○○達300萬元，上
   訴人丙○○並先後於93年7月9日、同年月23日聲請本票裁定
   強制執行（即系爭本票裁定），進而於同年10月27日聲請強
   制執行，查封拍賣如附表一所示土地之應有部分（即系爭執
   行事件），有經原審法院調取之上開事件卷宗可稽，上訴人
   丙○○既有聲請本票裁定及強制執行以滿足其債權之意思，
   何以在93年7月5日簽訂上開租約時，不直接將130萬元租金與
   保證金由積欠之借款中扣還，反先將該款給付予柯楙坤、柯
   陳秀霞，再大費周章隨即聲請本票裁定及強制執行，並致使
   其本票（借款）債權陷於無法獲滿足清償之結果（見系爭分
   配表），其行徑顯與常理有違，上訴人丙○○就如附表二所
   示本票之借款債權，既有上揭借款時間點前後矛盾及不符常
   情之處，自適足以推斷上訴人丙○○與柯楙坤、柯陳秀霞間
   應無借款債權，及如附表二所示本票之票據債權亦不存在之
   事實，自堪認定。
 5.末查，證人柯楙坤於94年9月15日在原審言詞辯論期日，雖證
   稱：「（問：如附表二所示本票是否你與柯陳玉霞共同簽發
   ？何時簽發？）本來是我先簽的，後來我帶我媽媽去補簽的
   ，因為丙○○要求的，土地有一塊是我媽媽的名字，從86年
   我陸續有向丙○○調借金錢，每次約2、30萬元，他都是給我
   現金，我都是在借得款項時就借的款項直接簽本票給他，後
   來湊到整數時，再換回來，我總共跟丙○○借300萬元，前揭
   案件的本票就是後來湊足整數時簽的，因為這樣利息比較好
   算，利息是按年利6%計算．．．」等語（見原審卷第150頁）
   。惟查，且如附表二所示本票上「柯陳玉霞」之簽名式，非
   柯陳玉霞本人所為，均如上述，柯楙坤關於代柯陳玉霞補簽
   名一節，應非事實，其所為之上開證詞，自難採信。另系爭
   本票上柯陳玉霞所為簽名並非真正雖屬事實，但柯楙坤之簽
   名則屬真正，其本應負票據發票人責任，惟如上開說明，丙
   ○○與柯楙坤間並無借款債權，丙○○對柯楙坤之借款債權
   自不存在。至於上訴人丙○○提出之活期儲蓄存款存摺影本
   ，內雖載有款項進出之紀錄，惟難以據之證明其提領之款項
   確係交付予柯楙坤、柯陳玉霞借款之事實，另上訴人丙○○
   復未能提出其他確切之證據以實其說，自不能證明認其主張
   有上開債權存在等語為真。
六、末按，證人林秀蘭、王耀玄二人雖於95年7月25日在本院前
    審準備程序中翻異前於94年9月15日在本院前審所為之證詞
    （見本院前審案卷第108至111頁）、證人柯楙坤於95年7月
    27日亦在本院前審以信函一紙表示：「在原審法院作證時，
    因還未找到當初土地的一些資料，才會說錯，請法官讓我更
    正」云云（見原審卷第135至140頁）、證人林秀蘭、王耀玄
    二人在本院前審以民事陳報狀、民事證人陳報狀表示其在原
    審之證詞為非（見前審卷第149-151頁），惟觀諸其內容，
    無非翻異其等於94年9月15日在原審之證詞內容。然查：(一)
    上開證人三位係於94年9月15日同時到庭，經原審以隔離方
    式訊問（見原審卷第143至157頁），其中證人柯楙坤證稱：
    「簽約時間就是緩期協議書的時間。」、上訴人乙○○供稱
    ：「時間就是協議書所載日期」，核均與上訴人在本院前審
    變更主張後所稱之80年間或83年間簽立等語不符。至上訴人
    嗣又改稱簽緩期清償協議書之時間為84年間，顯為臨訟杜撰
    之詞，不足採信。另證人王耀玄於94年9月15日原審法院證
    稱：「簽緩期清償協議書時，上訴人乙○○不在場，乙○○
    之簽名係柯楙坤簽的，因為都是柯楙坤在處理，簽時林秀蘭
    不在場，只有柯楙坤在場，林秀蘭係另外時間寫的，簽協議
    書時之本票係伊買的，只帶一張，其他未帶，借款時之本票
    有還伊」等語，不僅核與證人林秀蘭在原審證稱伊簽緩期清
    償協書時，王耀玄及乙○○、柯楙坤在場，簽協議書時，好
    像有將舊本票撕掉，簽協議書之本票不是伊準備的，好像是
    乙○○那邊就有的，不記得何人提供等語不相符，亦與證人
    柯楙坤在原審證稱乙○○名字是伊自己簽的，王耀玄、林秀
    蘭均在場，簽協議書時就還本票，簽協議書之本票是伊買的
    等語不符，更與上訴人乙○○於原審陳稱伊有在場簽名，簽
    時王耀玄、林秀蘭、柯楙坤在場等語相異。且上開清償協議
    書記載謝流平、林秀蘭至遲應於89年7月17日清償上開欠款
    及利息，不可以任何理由拖欠，否則拍賣抵押物等語，惟核
    與實際上並無利息且89年間亦無強制執行程序等情不符，足
    見事實上並無此協議存在。(二)證人林秀蘭在原審證稱簽協議
    書與收受50萬元之時間相隔一年左右，不記得是之前或之後
    ，收受50萬元與土地過戶為同一時間等語，惟參以林秀蘭係
    86 年6月19日移轉土地給柯楙坤一節以觀，縱退步言之，確
    有協議書存在，惟其簽立之時間亦顯非為84年7月5日，如係
    過戶之前一年所簽，當為85年6月間所簽訂，則自70年1月1
    日及69年7月18日之清償日起至85年6月間，均已逾十五年時
    效期間。況在本件強制執行程序中，上訴人二人均未提出上
    開謝流平、林秀蘭新簽立之本票，苟上訴人二人持有上開本
    票，何以未在強制執行程多中提出？尤其上訴人乙○○與謝
    流平間之150萬元抵押權係最高限額抵押權，更應提出債權
    憑證以證明其債權額為何，其竟未提出，顯異於常情，亦與
    經驗法則不符，益證前開證人林秀蘭、王耀玄二人嗣後於95
    年7月25日在本院前審準備程序翻異前證詞（見前審卷第108
    至111頁），證人柯楙坤嗣於95年7月27日以信函一紙，證人
    林秀蘭、王耀玄二人於本院前審以民事陳報狀、民事證人陳
    報狀翻異其於94年9月15日在本院前審之證詞，核與事實不
    符，並不能採信。
七、綜上所述，本件被上訴人主張上訴人就如原審附表一所示土
    地應有部分之抵押權，均已消滅，其等無可資行使之抵押權
    。且如原審附表二所示本票非柯陳玉霞簽發，亦難認為柯楙
    坤係因借款始簽發本票予上訴人丙○○，上訴人丙○○自無
    可受分配之本票債權存在，台中地院民事執行處作成之系爭
    分配表，將上訴人列入分配，核屬錯誤。原審因而為上訴人
    敗訴判決，並無違誤。上訴意旨猶執陳詞指摘原判決不當，
    求予廢棄改判，為無理由，應予駁回。
八、本件事證已臻明確，關於兩造其餘攻擊防禦方法及舉證，經
    本院審酌後，核與判決結果不生影響，自無庸逐一贅論，併
    此敘明。
據上論結：本件上訴為無理由，依民事訴訟法第449條第1項、第
78條、第85條第1項、第463條、第385條第1項前段、第392條判
決如主文。
中    華    民    國    97    年    5     月    28    日
                  民事第六庭    審判長法  官  袁再興
                                      法  官  盧江陽
                                      法  官  陳賢慧
以上正本係照原本作成。
如對本判決上訴，須於收受判決送達後二十日內向本院提出上訴
書狀，其未表明上訴理由者，應於提出上訴後二十日內向本院提
出上訴理由書（須按他造人數附具繕本）。
上訴時應提出委任律師為訴訟代理人之委任狀。具有民事訴訟法
第四百六十六條之一第一項但書或第二項之情形為訴訟代理人者
，另應附具律師及格證書及釋明委任人與受任人有該條項所定關
係之釋明文書影本。
                                      書記官  金珍華
中    華    民    國    97    年    5     月    29    日
                                                      Ａ
┌─────────────────────────────────────┐
│附表一：                                                                  │
├──┬────────┬───┬───┬───────┬────┬────┤
│    │ 土  地  坐  落 │      │      │ 面        積 │        │        │
│編號├────┬───┤地  號│地  目├──┬────┤權利範圍│所有權人│
│    │鄉鎮市區○  段  │      │      │公畝│平方公尺│        │        │
├──┼────┼───┼───┼───┼──┼────┼────┼────┤
│ １ │ 大里市 │福  大│ 617  │  原  │ 8  │ 55.08  │  2/3   │柯陳玉霞│
├──┼────┼───┼───┼───┼──┼────┼────┼────┤
│ ２ │ 大里市 │福  大│617-1 │  原  │ 7  │ 50.75  │  2/3   │柯陳玉霞│
├──┼────┼───┼───┼───┼──┼────┼────┼────┤
│ ３ │ 大里市 │福  大│617-2 │  原  │ 6  │ 09.17  │  2/3   │柯陳玉霞│
├──┼────┼───┼───┼───┼──┼────┼────┼────┤
│ ４ │ 大里市 │福  大│617-3 │  原  │    │ 79.92  │  2/3   │柯陳玉霞│
├──┼────┼───┼───┼───┼──┼────┼────┼────┤
│ ５ │ 大里市 │日  新│  80  │  雜  │ 1  │ 35.04  │  2/3   │柯楙坤  │
└──┴────┴───┴───┴───┴──┴────┴────┴────┘
┌────────────────────────────────────┐
│附表二：                                                                │
├───┬──────┬─────┬──────┬────┬────┬──┤
│編  號│ 發  票  日 │ 票面金額 │ 到  期  日 │票據號碼│發票人  │備考│
│      │            │ (新台幣) │            │        │        │    │
├───┼──────┼─────┼──────┼────┼────┼──┤
│  １  │92年6月10日 │  100萬元 │92年9月10日 │0000000 │柯陳玉霞│    │
│      │            │          │            │        │柯楙坤  │    │
├───┼──────┼─────┼──────┼────┼────┼──┤
│  ２  │92年7月10日 │  200萬元 │93年1月10日 │0000000 │柯陳玉霞│    │
│      │            │          │            │        │柯楙坤  │    │
└───┴──────┴─────┴──────┴────┴────┴──┘


司法院資訊處製作；財團法人民間司法改革基金會備份。
